【裁判字號】    89,上訴,3643
【裁判日期】    890927
【裁判案由】    侵占等
【裁判全文】
臺灣高等法院刑事判決                        八十九年度上訴字第三六四三號
    上  訴  人  臺灣板橋地方法院檢察署檢察官
    上  訴  人
    即被    告  乙○○
右上訴人因被告偽造文書等案件，不服臺灣板橋地方法院八十九年度訴字第一二四八
號，中華民國八十九年九月二十七日第一審判決（起訴案號：臺灣板橋地方法院檢察
署八十九年度偵字第八五一六號），提起上訴，本院判決如左：
    主  文
原判決撤銷。
乙○○連續意圖為自己不法所有，而侵占對於業務上所持有之物，處有期徒刑壹年貳
月。又連續行使偽造私文書，足以生損害於他人，處有期徒刑月。應執行有期徒刑
壹年肆月。
    事  實
一、乙○○係台北縣五股鄉○○路二十九號甲○○○企業股份有限公司（以下簡稱開
    銘公司）之出納人員，負責收受現金、客票等業務。基於概括之犯意，意圖為自
    己不法所有，自民國八十二年二月間起至八十八年十一月間止，連續將其為公司
    所收受之現金或未指定開銘公司為受款人之支票，就如附表所示共計新台幣（下
    同）三百一十萬元，侵占入己。為恐遭公司發現，另行起意，連續於八十八年十
    月、十一月、十二月間，將開銘公司之華僑銀行、聯邦銀行存摺影印、剪貼、更
    改內容後再影印方式，偽造存款簿影本五張（該公司因與銀行往來頻繁，存摺放
    於銀行，均以影本處理帳目，公訴人誤認為偽造對帳單），交付開銘公司人員核
    對帳務而行使之，以掩飾其侵占之犯行，足以生損害於開銘公司及上開往來銀行
    。
二、案經被害人開銘公司訴由台灣板橋地方法院檢察署檢察官偵查起訴。
    理  由
一、右開犯罪事實，業據上訴人即被告乙○○於偵、審中自白不諱，核與告訴人開銘
    公司之告訴代理人周榮章指訴情節相符，並有被告侵占金額之計算表，及被告偽
    造之存款簿影本五件，與被告書寫侵占犯行書一件在卷可稽。被告罪證明確，犯
    行洵堪認定，應予依法論科。
二、核被告所為，係犯刑法第三百三十六條第二項業務侵占罪及刑法第二百十六條、
    第二百十條行使偽造私文書罪。被告偽造文書後，持以行使，其偽造之低度行為
    ，為行使之高度行為所吸收，僅論以行使偽造私文書。按侵占罪，為即成犯，其
    事後為掩侵占數目，偽造文書，為侵占後之另一犯行，自應與侵占罪併合處罰（
    最高法院四十八年台上字第一三七七號判例意旨參照）。被告所犯業務侵占與行
    使偽造私文書罪應分別論科，併合處罰，公訴人認屬方法結果之牽連關係，尚有
    未洽。被告先後多次侵占及行使偽造私文書犯行，時間緊接，方法相同，且所犯
    構成要件相同之罪名，顯係出於概括犯意反覆為之，均為連續犯，各以一罪論，
    並加重其刑。
三、公訴人意旨另以：被告乙○○另於業務上登載不實之銀行往來調節表，涉有刑法
    第二百十五條之罪嫌。惟訊之被告堅決否認其所制作之銀行往來調節表為不實，
    辯稱該調節表真實無誤，並無登載不實等語。而告訴人代理人周榮章亦供陳該調
    節表屬實，且公司其他之帳冊均無錯誤（見原審法院八十九年九月十三日審判筆
    錄），此部分自不能證明被告犯罪。因公訴人認與前開侵占罪論罪科刑部分，有
    方法與結果之牽連犯裁判上一罪之關係，自無庸另為無罪之諭知。
四、原審對被告為有罪科刑之判決，固非無見。惟查：（一）變造文書，係指不變更
    原有文書之本質，僅就文書之內容有所更改者而言，若拆去部分，而將虛偽之記
    載加入，其文書之本質已有變更，自應以偽造私文書論罪（最高法院二十九年上
    字第一七八五號判例意旨參照）。被告將存款簿影印剪貼、更改為虛偽內容再影
    印，原文書之本質已變更，自屬偽造私文書，原審誤為變造私文書，尚有未洽。
    （二）被告所犯侵占罪與行使偽造私文書罪，為數罪併罰，原審誤認為牽連犯，
    亦有未當。（三）被告偽造之私文書為五件，原審將告訴人提出為證供比對之真
    正私文書五件，一併計算，認被告偽造十件私文書，也嫌欠洽，而無可維持。被
    告侵占告訴人款項達三百一十萬元，迄今只償還三十萬元，餘款拒不清償，原審
    量刑有期徒刑十月，自嫌稍輕。公訴人上訴意旨，指摘原判決量刑過輕，尚非全
    無理由。被告上訴意旨，認原判決量刑過重，雖不足採，但原判決既有可議，自
    應由本院將之撤銷改判。爰審酌被告犯罪之動機、目的、手段及其品性、生活狀
    況、智識程度、犯罪所生之損害程度、目前仍未與被害人開銘公司和解賠償全部
    所受之損害，及犯罪後態度等一切情狀，量處如主文第二項所示之刑，並定其應
    執行之刑，以示懲儆。
五、據上論斷，應依刑事訴訟法第三百六十九條第一項前段、第三百六十四條、第二
    百九十九條第一項前段，刑法第五十六條、第三百三十六條第二項、第二百十條
    、第二百十六條、第五十一條第五款，罰金罰鍰提高標準條例第一條前段，判決
    如主文。
本案經檢察官柯麗鈴到庭執行職務
中    華    民    國      八十九      年     十二      月    十九       日
                               臺灣高等法院刑事第五庭
                                   審判長法  官  曾  德  水
                                         法  官  楊  貴  雄
                                         法  官  趙  功  恆
右正本證明與原本無異。
侵占部分，不得上訴。
偽造文書部分如不服本判決應於收受送達後十日內向本院提出上訴書狀，其未敘述上
訴之理由者並得於提起上訴後十日內向本院補提理由書（均須按他造當事人之人數附
繕本）。
                                         書記官  孫  佩  琳
中    華    民    國      八十九      年     十二      月     二十      日
附錄本案論罪科刑法條全文：
刑法第三百三十六條第二項
對於業務上所持有之物，犯前條第一項之罪者，處六月以上五年以下有期徒刑，得併
科三千元以下罰金。
刑法第二百十六條
行使第二百十條至第二百十五條之文書者，依偽造、變造文書或登載不實事項或使登
載不實事項之規定處斷。
刑法第二百十條
偽造、變造私文書，足以生損害於公眾或他人者，處五年以下有期徒刑。


司法院資訊處製作；財團法人民間司法改革基金會備份。
